臺灣臺中地方法院民事裁定　94年度財管字第62號
聲　請　人　甲○○
代　理　人　桂大正律師
複　代理人　葉明騏
上列聲請人聲請對被繼承人乙○○指定遺產管理人事件，本院裁
定如下：
    主    文
指定財政部國有財產局臺灣中區辦事處為被繼承人乙○○之遺產
管理人。
程序費用由被繼承人乙○○之遺產負擔。
    理      由
一、按繼承開始時，繼承人有無不明，而無親屬會議，或親屬會
    議未於民法第1177條所定1個月內選定遺產管理人時，利害
    關係人聲請法院選任遺產管理人，民法第1178條第2項定有
    明文。
二、本件聲請意旨略以：坐落於彰化市○○段南郭小段38之38地
    號及同小段38之214地號之土地（下稱系爭土地），原為訴
    外人許林月所有，許林月於民國43年9月12日去世後，系爭
    土地即由許林月之配偶即訴外人許天德繼承，嗣許天德於45
    年7月3日與被繼承人乙○○（女、民前3年2月5日生）結婚
    ，惟許天德於49年間死亡，系爭土地即由被繼承人乙○○繼
    承取得，被繼承人乙○○再將之出租予聲請人，雙方約定租
    賃期間為71年2月1日至91年1月31日，並由聲請人交付新台
    幣（下同）180萬元保證人，以其保證金之利息抵付租金，
    惟被繼承人乙○○於73年3月20日死亡，而其繼承人處於有
    無不明之狀態，且無親屬會議，其親屬會議亦未於民法第
    1177條所定1個月內選定遺產管理人，致該遺產無人管理，
    而聲請人之保證金無法取回，聲請人為利害關係人，為此聲
    請鈞院指定財政部國有財產局臺灣中區辦事處為被繼承人乙
    ○○之遺產管理人等語，並提出除戶戶籍謄本、土地登記謄
    本、房地租賃契約書影本等為證。
三、按法院在指定被繼承人之遺產管理人時，自應先審查是否有
    其他適合之人可任被繼承人之遺產管理人，如無，在不得已
    之情形，才指定國有財產局為遺產管理人，蓋該局係一公務
    機關，依國有財產法規定綜理國有財產事務，執行事務所需
    預算為全國人民納稅所得，倘顯無遺產可歸屬國庫，可能造
    成以國家資源管理對國庫毫無利益之財產並須墊付無法歸墊
    之管理費用，無異使公器淪為私用，損及全民利益，令國庫
    遭受權利之侵害，乃司法院前揭函示精神所在。經查，聲請
    人主張被繼承人乙○○死亡時無繼承人，亦未能履行其與聲
    請人約定之返還保證金180萬元之債務，惟被繼承人乙○○
    留有其輾轉繼承自訴外人許林月及許天德之遺產，而其繼承
    人有無不明，故聲請人本於利害關係人地位提起本件聲請等
    情，此據聲請人於本院調查時陳述綦詳，並提出除戶戶籍謄
    本、土地登記謄本、房地租賃契約書影本等為證。本院依職
    權向臺中縣外埔鄉戶政事務所函查被繼承人乙○○及訴外人
    許天德之除戶戶籍謄本、向臺中縣大甲鎮戶政事務所函查被
    繼承人乙○○之戶籍資料、向台北市士林區戶政事務所函查
    被繼承人乙○○之父母之全戶戶籍資料及姐妹之除戶戶籍資
    料等，被繼承人乙○○確無第1順位繼承人，第2、4順位繼
    承人均早於被繼承人乙○○死亡，第3順位繼承人除其姐賴
    氏不於76年12月12日死亡之外，亦均早於被繼承人乙○○死
    亡，而賴氏不死亡時依當時之戶籍謄本雖有養子即訴外人賴
    慶富之記載，惟賴慶富實係被繼承人乙○○之長兄賴水塗之
    養女賴阿茸之子，故賴氏不於52年9月27日收養賴慶富係對
    旁系血親8親等以內輩分不相當者為收養，其收養依最高法
    院49年台上字第1927號判例意旨為無效，有臺中縣外埔鄉戶
    政事務所94年10月13日中縣外戶字第0940002549號函、臺中
    縣大甲鎮戶政事務所94年10月25日中縣甲戶字第0940002910
    號函、臺北市士林區戶政事務所94年10月31日北市士戶二字
    第09431421700號函、94年11月4日北市士戶二字第09431452
    700號函、94年12月2日北市士戶二字第09431567400號函在
    卷可稽，堪認被繼承人乙○○已無繼承人存在；本院復依職
    權以稅務電子閘門調閱被繼承人乙○○之財產所得資料，亦
    查無資料，此有其稅務電子閘門資料查詢表在卷可稽，是聲
    請人之上開主張堪信為真實。另被繼承人乙○○之再轉被繼
    承人許林月，早經聲請人指定財政部國有財產局台灣中區辦
    事處為遺產管理人，有89年10月23日彰化地方法院89年度管
    字第18號裁定在卷可憑，而依訴外人許林月所有系爭土地登
    記謄本記載，財政部國有財產局台灣中區辦事處尚未為遺產
    管理之登記，顯見其遺產管理人之職務迄今尚未完畢。是本
    件被繼承人乙○○無繼承人，亦無親屬會議或親屬會議於1
    個月期限內選定遺產管理人，又無其他適合之人為遺產管理
    人，復為達統一處理許林月遺產事宜之效，本件聲請指定財
    政部國有財產局台灣中區辦事處為被繼承人乙○○之遺產管
    理人，核無不合，應予准許。
四、依非訟事件法第21條第2項、民事訴訟法第78條，裁定如主
    文。
中　　華　　民　　國　　94　　年　　12　　月　　21　　日
                  家事法庭      法  官　陳宗賢
上為正本係照原本作成。
如對本裁定抗告須於裁定送達後10日內向本院提出抗告狀。
中　　華　　民　　國　　94　　年　　12　　月　　21　　日
                                書記官　王崑煜
